ACORDAO-COMPLETO-2548957

ACÓRDÃO 6603/2022 ATA 34/2022 - PRIMEIRA CÂMARA

VISTOS, relatados e discutidos estes autos de tomada de contas especial instaurada pelo extinto Ministério da Cultura em desfavor da empresa Commune e de seu dirigente, Sr. José Augusto Lima Marin, em razão da não comprovação da boa e regular aplicação dos recursos captados mediante o Projeto Cultural Pronac 06-7022;
ACORDAM os Ministros do Tribunal de Contas da União, reunidos em Sessão da 1ª Câmara, ante as razões expostas pelo Relator, em:
9.1. julgar regulares com ressalva as contas de Commune e de seu dirigente, Sr. José Augusto Lima Marin, com fundamento nos arts. 1º, inciso I, 16, inciso II, 18 e 23, inciso II, da Lei 8.443/1992, dando-lhes quitação;
9.2. encaminhar cópia desta deliberação à Secretaria Especial de Cultura do Ministério do Turismo e aos responsáveis.

Tomada de contas especial instaurada pelo extinto Ministério da Cultura em razão da não comprovação da boa e regular aplicação dos recursos captados mediante o Projeto Cultural Pronac.

Primeira Câmara

Ministério da Cidadania (extinto).

3. Interessados/Responsáveis:
3.1. Responsáveis: Commune (05.511.440/0001-27); José Augusto Lima Marin (XXX.932.218-XX).

13.1. Ministros presentes: Walton Alencar Rodrigues (Presidente) e Vital do Rêgo (Relator).
13.2. Ministro-Substituto convocado: Marcos Bemquerer Costa.
13.3. Ministros-Substitutos presentes: Augusto Sherman Cavalcanti e Weder de Oliveira.

VITAL DO RÊGO

Versam os autos sobre tomada de contas especial instaurada pelo extinto Ministério da Cultura em desfavor da empresa Commune e de seu dirigente, o Sr. José Augusto Lima Marin, em razão da não comprovação da boa e regular aplicação dos recursos captados mediante o Projeto Cultural Pronac 06-7022.
2.	A Secretaria de Controle Externo de Tomada de Contas Especial (SecexTCE) emitiu a instrução de mérito de peça 102, que teve a anuência do corpo diretivo da unidade técnica (peças 103 e 104) , transcrita a seguir com os ajustes de forma pertinentes.
INTRODUÇÃO
Cuidam os autos de Tomada de Contas Especial instaurada pelo extinto MinC - Ministério da Cultura, em desfavor da empresa Commune (CNPJ 05.511.440/0001-27) , e de seu dirigente, o Sr. José Augusto Lima Marin (CPF XXX.932.218-XX) , em virtude da não comprovação da boa e regular aplicação dos recursos captados por meio do Pronac 06-7022, cujo objeto era a "montagem da peça Arlecchino de Dario e a realização de atividades paralelas (apresentação dos Quadros, da peça Arlecchino, em ruas e praças, exposição de máscaras, realização de encontros teatrais, com ciclos de palestras e vídeos, oficinas culturais e módulo de formação para cidadania) , conforme descrição constante da peça 10, p. 10, em face da omissão no dever de prestar contas.
HISTÓRICO
A Portaria MinC 589/2006 autorizou a captação do valor de apoio, totalizando R$ 389.486,24 no período de 01/12/2006 a 31/12/2006 (Peça 10, p. 41) , posteriormente prorrogada para até 30/6/2008 (peça 10, p. 46 e 53) , recaindo o prazo para prestação de contas em 30/7/2008.
Do total autorizado, foi captado pelo proponente R$ 186.000,00, conforme recibos de mecenato, de acordo com as seguintes informações:
	Data da captação
	Valor (R$) 
	Recibo mecenato
	Crédito em conta
	Extrato

	7/5/2007
	124.000,00
	peça 10, p. 47
	24/5/2007
	peça 10, p. 80

	28/12/2007
	62.000,00
	peça 10, p. 56
	28/12/2007
	peça 10, p. 90

	Total
	186.000,00
	-
	-
	-

Após o proponente ter apresentado a prestação de contas final, o MinC identificou uma série de ausências documentais, diligenciando-o, por meio da Carta de Cobrança de Documentos 161/2009, de 3/12/2009 (peça 10, p. 51) , para que apresentasse a documentação pendente. 
Em resposta, o responsável fez encaminhar os documentos requisitados, quais sejam, a relação de pagamentos, relatório físico, relação de bens de capital, conciliação bancária, extratos bancários e relatório final (peça 10, p. 55-150) .
Já em julho de 2017, o MinC emitiu nova comunicação para requisitar documentos da prestação de contas ao proponente (peça 10, p. 151) .
Foi emitido o Relatório de Execução nº -C08-Passivo/G03/SEFIC/MINC, em 21/9/2017, no qual o MinC concluiu que o objeto e objetivo não foram alcançados e recomendou a reprovação do projeto (peça 10, p. 152-153) .
Em face da não comprovação da execução do objeto, a gestão empreendida no projeto foi quali¿cada como irregular, conforme o Laudo Final sobre a Prestação de Contas 626/2017/G3/PASSIVO/SEFIC/MinC (peça 10, p. 154-156) , datado de 29/9/2017, que determinou sua reprovação e deferiu a inabilitação da proponente.
Constam dos autos dois comunicados acerca da reprovação das contas datados de 24/10/2017 e destinados aos responsáveis (Peça 10, p. 157-160) , com comprovantes de entrega datados de 30/10/2017 (peça 10, p. 166-167) .
Diante da não apresentação de novos documentos e da consequente não demonstração da boa e regular gestão dos recursos repassados, assim como a não devolução dos recursos, instaurou-se a Tomada de Contas Especial. 
Nesse sentido, no Relatório de TCE 38/2017 (peça 10, p. 168) , concluiu-se que o prejuízo importava no valor histórico de R$ 186.000,00, imputando-se a responsabilidade solidária à Commune (CNPJ 05.511.440/0001-27) , e ao seu dirigente, Sr. José Augusto Lima Marin (CPF XXX.932.218-XX) .
O Relatório de Auditoria 382/2019, da Controladoria-Geral da União (CGU) , ratificou o posicionamento do Tomador de Contas (Peça 10, p. 183) . Após serem emitidos o Certificado de Auditoria, o Parecer do Dirigente e o Pronunciamento Ministerial (Peças 10, p. 184-191 e Peça 11) , o processo foi remetido a esse Tribunal.
Uma vez remetidos os autos a este Tribunal para fins de apreciação e julgamento, em sede de Instrução Inicial (peça 14) , a análise dos pressupostos de procedibilidade previstos na IN/TCU 71/2012 verificou que não havia óbices preliminares que impedissem o prosseguimento desta Tomada de Contas Especial, uma vez que não se configurou o transcurso de mais de dez anos entre o fato gerador e a primeira notificação válida do responsável pela autoridade administrativa competente. Ademais, o valor atualizado do débito apurado (sem juros) em 1/1/2017 era superior a R$ 100.000,00, na forma estabelecida conforme os arts. 6º, inciso I, e 19 da IN/TCU 71/2012, modificada pela IN/TCU 76/2016.
Após as considerações técnicas acerca da apuração dos fatos, identificação dos responsáveis e quantificação do dano para fins de ressarcimento, a instrução inicial (peça 14) pugnou pela citação da Commune (CNPJ 05.511.440/0001-27) e do seu dirigente, o Sr. José Augusto Lima Marin (CPF XXX.932.218-XX) , nos seguintes termos:
"31.1. realizar a citação do Sr. José Augusto Lima Marin (CPF XXX.988.508-XX) e da Commune (CNPJ 05.511.440/0001-27) , com fundamento nos arts. 10, § 1º, e 12, incisos I e II, da Lei 8.443/1992 c/c o art. 202, incisos I e II, do Regimento Interno do TCU, para que, no prazo de quinze dias, apresentem alegações de defesa quanto à irregularidade detalhada a seguir e/ou recolham, solidariamente, aos cofres do Fundo Nacional de Cultura as quantias abaixo indicadas atualizadas monetariamente a partir das respectivas datas até o efetivo recolhimento, abatendo-se na oportunidade a quantia eventualmente ressarcida, na forma da legislação em vigor:
a) Irregularidade: não comprovação da boa e regular aplicação dos recursos federais repassados à organização Commune, por força do Projeto Cultural Pronac 06-7022, em decorrência da reprovação da prestação de contas final, devido à não comprovação do cumprimento do objeto pactuado, conforme Relatório de Execução nº -C08-Passivo/G03/SEFIC/MINC, emitido em 21/9/2017 (peça 10, p. 153) , que concluiu que os documentos apresentados na prestação de contas não evidenciavam o atingimento dos objetivos pactuados nem a execução do objeto do projeto;
b) Dispositivos violados: art. 70, parágrafo único, da Constituição Federal de 1988; arts. 15 e 22 da IN STN 1/1997;
c) Conduta: receber e aplicar recursos federais para a execução do Pronac 06-7022, sem, todavia, comprovar que a totalidade dos valores foi aplicada conforme o acordado, uma vez que, segundo os relatórios do Ministério da Cultura, os documentos apresentados pelo convenente não foram suficientes para comprovar a execução do objeto e o atingimento dos objetivos propostos;
d) Nexo de causalidade: ao não apresentar documentos comprobatórios que evidenciassem a execução do objeto conforme acordado, impediu o estabelecimento do nexo causal entre as possíveis despesas efetuadas com os recursos recebidos no âmbito do projeto Pronac 06-7022, resultando em uma presunção de dano ao erário;
e.1) Culpabilidade do Sr. José Augusto Lima Marin: não há excludentes de ilicitude, de culpabilidade e de punibilidade; é razoável supor que tinha consciência da ilicitude de sua conduta; era exigível conduta diversa da praticada, qual seja, apresentar os documentos que evidenciassem a execução do objeto conforme acordado;
e.2) Culpabilidade da organização Commune: não há excludentes de ilicitude, de culpabilidade e de punibilidade; é razoável supor que a organização, por meio dos seus responsáveis, tinha consciência da ilicitude de sua conduta; era exigível da organização, por meio das decisões de seus responsáveis, conduta diversa da praticada, qual seja, apresentar os documentos que evidenciassem a execução do objeto conforme acordado;
f) Composição do débito:
	DATA
	VALOR (R$) 

	24/5/2007
	124.000,00

	28/12/2007
	62.000,00

Valor atualizado até 13/5/2020: R$ 371.049,42
g) informar aos responsáveis solidários que, caso venham a ser condenadas pelo Tribunal, os débitos ora apurados serão acrescidos de juros de mora, nos termos do § 1º do art. 202 do RI/TCU;
h) esclarecer aos responsáveis solidários, em obediência ao art. 12, § 2º, da Lei 8.443/1992, e ao art. 12, inciso VI, da Resolução TCU 170/2004, que o recolhimento tempestivo do débito somente saneará o processo caso seja reconhecida a sua boa-fé e não se constate outra irregularidade nas contas;
i) encaminhar cópia da presente instrução aos responsáveis, a fim de subsidiar a apresentação de suas alegações de defesa e/ou razões de justificativa;
j) esclarecer aos responsáveis, em obediência ao art. 12, § 3º, da Lei 8.443/1992, e ao art. 12, inciso VII, da Resolução TCU 170/2004, que o não atendimento à citação ou à audiência implicará revelia, para todos os efeitos, dando-se prosseguimento ao processo".
Devidamente notificados, conforme atestam os Ofícios 24822 e 24824/2020-TCU/Seproc, de 25/5/2020 (peças 19-20) , e os avisos de recebimentos (peças 21 e 28) , os responsáveis, após pedido de prorrogação de prazo concedido pelo Tribunal (peças 27 e 29-32) , apresentaram suas alegações de defesa de (peças 33-34) , que foram examinadas na instrução de peça 37.
Os argumentos apresentados pelos defendentes resumiram-se aos seguintes tópicos, com os seguintes resultados da análise realizada:
a) preliminar de prescrição punitiva e ressarcitória: afastou-se a preliminar de prescrição ressarcitória e reconheceu-se a ocorrência da prescrição sancionatória, nos termos do Acórdão 1441/2016-TCU-Plenário, Rel. Min. Benjamin Zymler;
b)  ausência de pressupostos de constituição e desenvolvimento do processo: constatou-se não haver transcorrido mais de dez anos entre o fato irregular e a primeira notificação válida dos responsáveis;
c) pedido de trancamento das contas com base no art. 20, da Lei 8.443/1992: verificou-se a ausência de ocorrência de caso fortuito ou de força maior, tratando-se tão somente de apresentação de prestação de contas de forma incompleta, sem a documentação necessária à comprovação da efetiva realização do objeto pactuado. Apurou-se, ainda, não haver óbices à formação de juízo sobre as contas, dado que o Relatório de Execução do MinC (peça 10, p. 152-153) , atestou a ocorrência das seguintes impropriedades que contribuíram sobremaneira para o não atingimento do objeto pactuado:
a) reforma nas instalações do Teatro Commune, despesa essa não prevista na avença;
b) apresentação de documentação incapaz de atestar a efetiva realização do objeto pactuado, constando apenas "indicações das atividades no relatório final";
c) ausência de apresentação dos materiais produzidos para divulgação; tendo sido encaminhado apenas "um livrete que não indica as datas de duração da temporada, nem comprova as demais atividades";
d) as fotos enviadas para comprovação da realização em teatro não trazem o público para a verificação do alcance do projeto;
e) as fotos atinentes à realização dos espetáculos em locais abertos não trazem as datas respectivas; e
g) ausência de apresentação das declarações das entidades receptoras de apresentações gratuitas.
d) não atendidas as preliminares, sustentaram não poder responder pelo extravio de documentos no âmbito do MinC e que se deve levar em consideração o que foi aplicado em benefício da comunidade: evidenciou-se que a jurisprudência dominante no Tribunal prescreve que a frustração dos objetivos da avença importa na condenação dos responsáveis à devolução dos recursos federais transferidos, ainda que parte ou a totalidade dos recursos repassados tenha sido aplicada no objeto do ajuste (Acórdãos 3324/2015 e 4312/2014, ambos da 2ª Câmara; 1731/2015 e 5661/2014, da 1ª Câmara) . Com relação ao suposto extravio pelo MinC da documentação anteriormente enviada em cumprimento à diligência objeto do Ofício 258/2017, subsidiado pelo aviso de recebimento de peça 34, esclareceu-se que:
d.1) o AR (peça 34) seria insuficiente como prova do encaminhamento dos documentos complementares de prestação de contas;
d.2) ainda que tais documentos tivessem sido encaminhados, o MinC, ainda em 2017, reprovou as contas do convenente (peça 10, p. 154-156) , efetuou a comunicação de reprovação (peça 10, p. 157-160) , efetivamente recebida (peça 10, p. 166-167) , não tendo os responsáveis reapresentados os documentos tidos por extraviados ou mesmo ingressado com recurso contra a reprovação das contas.
Concluiu-se então pela rejeição das alegações de defesa, pelo julgamento pela irregularidade das contas e pela condenação dos responsáveis ao débito apurado.
Após pareceres uniformes da unidade técnica (peças 38 e 39) , o processo foi encaminhado à apreciação do MP/TCU. Nesse ínterim, os responsáveis retornaram aos autos com novéis elementos, anteriormente não apresentados por ocasião de suas alegações de defesa.
Diante do teor da documentação apresentada (peças 40-42) e considerando à busca pela verdade material e o princípio do formalismo moderado, propôs o MP/TCU o retorno dos autos à Secex-TCE para nova análise e manifestação (peça 43) , o que foi acatado pelo relator, Min. Vital do Rêgo.
Após a manifestação do MP/TCU, ingressaram outros documentos (peças 44-53) , que foram examinados na instrução de peça 55, nos seguintes termos:
EXAME TÉCNICO
21. Argumentos: em aditamento às alegações de defesa já apresentadas, expõem os responsáveis, por meio da peça 40, que não teriam tomado conhecimento do Laudo Final sobre a Prestação de Contas 626/2017/G3/PASSIVO/SEFIC/MinC, de 29/9/2017 (peça 10, p. 154-156) , cujos avisos de recebimento das notificações teriam sido assinados por Tatiana da Silva Teixeira, que não os representava.
22. Apresentam então agora os elementos documentais requeridos no Ofício de Diligência 258/2017 (peça 10, p. 151) , a seguir descritos:
	Documentação solicitada
	Localização

	Comunicado de Mecenato - Anexo I
	Peça 41, p. 2-5

	Reenvio do Relatório de execução Receita e Despesa - Anexo II com discriminação dos gastos por rubrica
	Peça 41, p. 7

	Esclarecimentos acerca dos motivos que ensejaram a realização de reforma de imóvel, visto que tal ação não estava prevista na proposta
	Peça 41, p. 9-25

	Reenvio do DVDs de comprovação, visto que não foi possível acessar seu conteúdo
	Peça 41, p. 27-33

	Comprovação da realização de apresentações gratuitas para público de baixa renda;
	Peça 41, p. 35-48

	Clippings de divulgação
	Peça 41, p. 50-75

	Exemplar dos materiais de divulgação confeccionados
	Peça 41, p. 78-94

	Comprovação da execução dos serviços de mídia radiofônica e camisetas
	Peça 41, p. 96-100

	Informações acerca da acessibilidade a portadores de necessidade especiais dos locais de execução
	Peça 41, p. 102-106

	Qualquer outra documentação considerada pertinente para comprovação do objeto
	Peça 41, p. 108-146

23. Com relação à reforma do Teatro Commune, afirmam jamais terem utilizado recursos captados para as obras. Informam que as obras foram realizadas por meio de mutirão de pessoas ligadas ao Teatro, com utilização de recursos próprios e por doações de José Augusto Marin, pai do responsável, conforme provam as declarações de IRPF do doador, anos-calendário 2007 e 2008 (peça 41, p. 11 e 14) .
24. Informam, ainda, que o contrato de aluguel do imóvel onde funciona o Teatro já previa a concessão de descontos pela realização das obras de reforma (peça 41, p. 18) .
25. Ao fim, requerem o reexame da prestação de contas, franqueando-lhes o contraditório e a ampla defesa.
26. Análise: com relação às obras de reforma do Teatro Commune, examinando a Relação de Pagamentos objeto da prestação de contas (peça 10, p. 58-74) , de fato não figuram como recebedoras de pagamentos qualquer empresa relacionada ao ramo de serviços e obras de reforma/engenharia, que pudesse evidenciar gastos irregulares com esse propósito.
27. Com relação aos documentos requeridos no Ofício 258/2017 (peça 10, p. 151) , a peça 40 trouxe um link (https://drive.google.com/drive/folders/1V-DYOyl1NuNb5jSrPMdkIRllr61M0zDQ ?usp=sharing) que aponta para diretórios que contém as seguintes peças, relacionadas à execução física do projeto cultural, que se repetem na documentação de peças 41 e 44-53:
anúncios de áudios da peça teatral nas Rádios Jovem Pan, Capital e Prof. João Ferreira;
diversos anúncios da peça teatral em jornais (O Estado de São Paulo, Folha de São Paulo, Jornal da Tarde) ;
cartazes, programação, flyers, banner, convite (palestras e leituras) e ingresso da peça teatral;
críticas de imprensa;
ficha de inscrição em oficinas de montagem do espetáculo;
fotos das mesas de debates (O Teatro e a Cidade, Projeto de Formação de Jovens, Formação de Teatro de Grupo e Incentivo à Cultura) ;
fotos de apresentação de ruas (Favela Cidade Tiradentes, Ladeira da Memória, Praça da República, Praça Dom Gaspar, Presídio Feminino do Butantã e Virada Sorocaba) ;
fotos de camisetas do projeto;
fotos da peça "O Arlecchino", de ensaios e Oficinas de Seleção e da Galeria de Exposição;
vídeos de entrevista de Augusto Marin com Antônio Abujamra, sobre a peça na Virada Cultural Paulista e sobre programas na Rede Record e Globonews, tratando do projeto cultural;
matérias de jornais e revistas (1/7/2007 a 8/5/2008) sobre a peça teatral;
release de imprensa;
seleção de materiais de imprensa; e
vídeos da inteira execução da peça teatral.
28. Sobre os comprovantes das apresentações gratuitas, foram acostadas declarações de execução da peça teatral na Escola Municipal Enzo Antônio Silvestrin (duas apresentações) , Escola Municipal Professora Maria Alice Borges Ghion (duas apresentações) , Escola Estadual Professora Marina Cintra, Instituto Pombas, Penitenciária Feminina no Butantã (600 participantes) , Associação Paulista dos Amigos da Arte e seis declarações de recebimento de ingressos para a peça teatral pela Secretaria Municipal de Assistência e Desenvolvimento Social de São Paulo, sem indicar quantidade, apenas as datas dos espetáculos (peça 41, p. 35-48) . Some-se a essas declarações, as fotos das apresentações gratuitas de ruas (Favela Cidade Tiradentes, Ladeira da Memória, Praça da República, Praça Dom Gaspar, Presídio Feminino do Butantã e Virada Sorocaba) , indicadas no item 27, letra "g".
29. O exame dos documentos, fotos, vídeos, áudios, críticas e declarações ora apresentados pelos responsáveis afastam as dúvidas anteriores que remanesciam sobre a execução física do projeto, motivada pela falta de elementos suficientes de prova. A documentação ora carreada é suficiente para comprovar a execução física do projeto e o seu alcance.
30. Inobstante a nova documentação apresentada, que pode afastar a inexecução física, observa-se que a então Secretaria de Fomento e Incentivo à Cultura - SEFIC/MinC não realizou nenhuma verificação sobre a execução financeira do Pronac 06-7022, conforme Relatório de Execução nº -C08-Passivo/G03/SEFIC/MINC (peça 10, p. 152-153) e Laudo Final sobre a Prestação de Contas 626/2017/G3/PASSIVO/SEFIC/MinC (peça 10, p. 154-156) , o que inviabiliza inclusive saber se houve ou não emprego de recursos captados nas obras de reforma do Teatro Commune.
31. Apesar de os responsáveis terem apresentado os documentos fiscais na prestação de contas (fls. 246-399, 402-599 e 602-732 do Processo 01400.007458/2006-43, indicado na peça 10, p. 152) , esses elementos não foram analisados e deixaram de compor os autos da tomada de contas especial.
32. Vale ressaltar ainda, que a SEFIC informou que a captação de recursos totalizou R$ 186.000,00, apesar de os extratos bancários de movimentação do Pronac informar créditos de R$ 124.000,00, R$ 93.000,00, R$ 62.000,00 e R$ 31.000,00 (peça 10, p. 80, 88, 90 e 96) , representando R$ 310.000,00, como consta dos demonstrativos da prestação de contas (peça 10, p. 57 e 78) e dos recibos de mecenato (peça 41, p. 2-5) .
33. Enquanto não examinada a execução financeira do Pronac 06-7022, não é possível estabelecer juízo de mérito sobre sua prestação de contas. 
34. Nesse sentido, a análise da correta aplicação dos recursos transferidos mediante convênios celebrados no âmbito federal é competência dos órgãos concedentes, conforme disposto no § 10, do art. 10, do Decreto 6.170/2007, bem como na Portaria Interministerial MPOG/MF/CGU 424/2016, que assim dispõe:
Art. 6º São competências e responsabilidades do concedente:
I - gerir os projetos e atividades, mediante:
a) monitoramento e acompanhamento da conformidade física e financeira durante a execução, além da avaliação da execução física e dos resultados;
 (...) 
c) transferência dos recursos financeiros para o convenente.
II - operacionalizar a execução dos projetos e atividades, mediante:
 (...) 
f) acompanhamento, avaliação e aferição da execução do objeto pactuado, assim como verificação da regular aplicação das parcelas de recursos, condicionando sua liberação ao cumprimento de metas previamente estabelecidas;
g) análise e manifestação acerca da execução física e financeira do objeto pactuado;
 (...) 
§ 2º O acompanhamento da execução dos instrumentos pelo concedente ou instituição mandatária consistirá na aferição da execução do objeto e das suas metas, etapas e fases, conforme pactuado no Plano de Trabalho integrante dos instrumentos, por meio da verificação da compatibilidade entre estes e os efetivamente executados.
35. Conforme disposto no voto condutor do Acórdão 9020/2016-TCU-Segunda Câmara, Rel. Min. Raimundo Carrero, a responsabilidade primária pela fiscalização da correta aplicação dos recursos federais transferidos a estados e municípios é da competência do órgão ou da entidade concedente.
Considerando a jurisprudência consolidada deste Tribunal, a responsabilidade primária pela fiscalização da correta aplicação dos recursos federais transferidos a estados e municípios compete ao órgão ou entidade concedente. A ação do TCU, em regra, somente é cabível após a devida atuação do órgão repassador. Esse modo de proceder evita a duplicidade de esforços e a supressão das responsabilidades de cada instância de controle (Acórdão 151/2016-TCU-Segunda Câmara) .
36. Na mesma linha é o voto do Ministro Substituto Marcos Bemquerer Costa, que fundamentou o Acórdão 516/2015-TCU-Segunda Câmara:
5. Segundo a jurisprudência desta Corte, a responsabilidade primária pela fiscalização da correta aplicação dos recursos federais transferidos a Estados e Municípios compete ao órgão ou entidade concedente, tendo lugar a ação do TCU, em regra, após a devida atuação do repassador, evitando-se duplicidade de esforços e supressão de responsabilidades.
6. Nesse sentido, transcrevo o seguinte fragmento, extraído da Proposta de Deliberação condutora do Acórdão 4771/2010-TCU-Primeira Câmara, de lavra do Ministro-Substituto Weder de Oliveira:
"É certo que as solicitações dirigidas ao Tribunal de Contas da União para agir diante de informações de caráter preliminar têm potencial para dar início a ações de controle cujos resultados podem conduzir à aplicação de sanções aos gestores e/ou à imputação de débito (em tomada de contas especial) .
Entretanto, o entendimento que vem se firmando nesta Casa é de que a adoção de plano de alguma ação fiscalizatória nas condições ora descritas caracteriza "a supressão de etapas, pelo TCU, da cadeia de responsabilidades, mandatos e prerrogativas dos que decidem sobre a aplicação dos recursos públicos, que passa pelo formulador da política pública consubstanciada num programa de governo, pelo gestor do programa e chega às instâncias de controle".
Se este Tribunal, no processo em questão, decidisse atuar sem considerar as competências e atribuições dos órgãos de execução e de controle interno, estaria, na verdade, sobrepondo-se a esses órgãos, eximindo-os de assumirem suas responsabilidades e assumindo a integralidade dos custos do controle da boa e regular aplicação dos recursos públicos.
A responsabilidade primária dos órgãos administrativos está explicitada no Decreto n. 3.591/2000, do presidente da República:
"Art. 17. A sistematização do controle interno, na forma estabelecida neste Decreto, não elimina ou prejudica os controles próprios dos sistemas e subsistemas criados no âmbito da Administração Pública Federal, nem o controle administrativo inerente a cada chefia, que deve ser exercido em todos os níveis e órgãos, compreendendo:
I - instrumentos de controle de desempenho quanto à efetividade, eficiência e eficácia e da observância das normas que regulam a unidade administrativa, pela chefia competente;
II - instrumentos de controle da observância das normas gerais que regulam o exercício das atividades auxiliares, pelos órgãos próprios de cada sistema; e
III - instrumentos de controle de aplicação dos recursos públicos e da guarda dos bens públicos."
Conforme consignado em deliberações anteriores, as ações de controle externo não devem avançar, quando não for estritamente necessário, sobre o espaço de atuação e responsabilidades das autoridades administrativas e seus órgãos de controle interno. Deve-se evitar, em consonância com a Portaria-Segecex 3/2008, que a intervenção do controle externo se dê antes mesmo que os próprios órgãos repassadores de recursos públicos e de controle interno, no cumprimento de suas obrigações primárias de controle, tenham adotado as medidas cabíveis na sua esfera de responsabilidade (...) ".
37. Dessa forma, o exame da regularidade ou não da execução financeira já apresentada pelos responsáveis ao então MinC a título de prestação de contas do projeto cultural Pronac 06-7022, e que deixou de compor a presente TCE, deve ser atribuído à Secretaria Especial de Cultura, concedente dos recursos.
38. Por ocasião do exame da documentação afeta à execução financeira, deve a Secretaria Especial de Cultura franquear aos responsáveis a possibilidade de se manifestarem sobre suas conclusões, em razão do princípio constitucional do contraditório e da ampla defesa.
39. Conclusão: analisados os novos argumentos e documentos apresentados pelos responsáveis, opinamos pelo seu acolhimento, no que respeita à execução física do Pronac 06-7022. Quanto à sua execução financeira, necessário diligenciar a Secretaria Especial de Cultura para que examine a documentação em seu poder e se manifeste conclusivamente.
Assim, propôs-se diligenciar a Secult, nos seguintes termos:
42.1	diligenciar a Secretaria Especial de Cultura, para que, no prazo de 60 (sessenta) dias a contar da ciência:
a)	informe sobre a regularidade ou não da documentação comprobatória da prestação de contas objeto do projeto cultural Pronac 06-7022, já encaminhada pelos responsáveis e em poder do Ministério da Cidadania, devendo examinar sua execução financeira, garantindo aos responsáveis o contraditório e a ampla defesa, previamente ao envio de resposta ao Tribunal;
b)	encaminhe as cópias de todos os documentos fiscais apresentados pelos responsáveis a título de prestação de contas; e
42.2	encaminhar cópia integral do processo à Secretaria Especial de Cultura, a fim de subsidiar sua análise.
Em cumprimento ao despacho do relator, Min. Vital do Rêgo (peça 62) , a Secretaria Especial da Cultura foi diligenciada por meio do Ofício 41559/2021 (peça 63) , tendo encaminhado as respostas de peças 88-92, após sucessivos pedidos de prorrogação de prazo, que ora passamos a examinar.
EXAME TÉCNICO
Por meio do Ofício 700/2022 da Assessoria Especial de Controle Interno (peça 88, p. 3) , o Ministério do Turismo solicitou prazo adicional de 10 dias para encaminhar as respostas solicitadas pelo Tribunal.
O fundamento para a solicitação de prazo adicional reside nas dificuldades encontradas pelos responsáveis em atender as diligências efetuadas pela Secult, conforme tratado no Ofício 89/2022 (peça 88, p. 7) , o que também impacta o término da análise de sua competência.
Em que pese qualquer dificuldade encontrada pelos responsáveis nas respostas às diligências da Secult, rememoramos que o prazo inicial para o cumprimento da diligência do Tribunal se esgotou em 22/10/2021, já tendo havido sucessivos deferimentos de prorrogações (peças 66, 79, 86) , com término estabelecido em 18/3/2022. 
Portanto, a despeito de o Ofício 700/2022 solicitar prazo adicional de 10 dias a contar de 20/5/2022, o prazo para resposta ao Tribunal já estava esgotado em 18/3/2022 (peças 86 e 87) . 
Quanto às eventuais dificuldades experimentadas pelos responsáveis no atendimento às diligências da Secult, entendemos que o prazo transcorrido desde a primeira diligência realizada pela Secult, em 20/10/2021 (peça 83) , ou seja, há cerca de 7 meses, é mais do que razoável para que os responsáveis pudessem reunir os documentos e informações necessários à defesa, como bem apontou a Secult (peça 89, p. 1) . Isto posto, entendemos não recomendável a concessão de novos prazos adicionais pelo Tribunal. 
Inicialmente, após exame da execução financeira do projeto cultural, a Secult diligenciou os responsáveis a justificar despesas que somavam R$ 210.246,10 (peça 83) . Examinadas as respostas e documentos enviados pelos responsáveis, a Secult considerou regular a quase totalidade das despesas realizadas, conforme consta da planilha de peça 90, restando impugnadas despesas que totalizaram apenas R$ 4.108,00, em valores históricos (peça 91) . 
Ainda que a Secult não tenha se manifestado formalmente em resposta à diligência formulada, entendemos que as informações por ela já encaminhadas evidenciam que apenas R$ 4.108,00 não teriam sido adequadamente justificados pelos responsáveis, recaindo sobre esse valor o débito final apurado nesta TCE. 
Por outro lado, não é razoável que a atuação tempestiva do Tribunal seja impactada, ad eternum, por sucessivas prorrogações de prazo concedidas pela Secult aos responsáveis.
Isto posto, considerando que as informações já trazidas aos autos são suficientes para o exame final de mérito, entendemos pela não concessão do prazo adicional solicitado e pelo prosseguimento do processo. 
Quanto ao débito apurado, de baixíssima materialidade, há precedentes de julgamentos pelo Tribunal pela regularidade com ressalva, com quitação, quando inexistentes outras irregularidades. Nesse sentido são os acórdãos a seguir indicados:
Acórdão 2439/2019-TCU-Plenário, Rel. Min. Bruno Dantas
22. De qualquer forma, entendo que é de baixíssima materialidade o débito remanescente desta tomada de contas especial (R$ 5,5 mil em valores históricos) . Dessa forma, a par dessa discussão acerca da ocorrência do débito, julgo que a situação fática, no que diz respeito ao débito, permite julgar regulares com ressalvas as contas do recorrente, na linha de outros precedentes.
23. Nos Acórdão 3740/2019-TCU-Primeira Câmara e 1.518/2018-TCU-1ª Câmara, por exemplo, o Tribunal acolheu proposta do Ministério Público de Contas no sentido de, com base nos princípios da insignificância, da racionalidade administrativa e da economia processual, julgar regulares com ressalva as contas dos responsáveis, em linha com diversos precedentes nesse mesmo sentido (Acórdão 2535/2012-TCU-Primeira Câmara, 12.364/2016-TCU-2ª Câmara, 11.943/2016-TCU-2ª Câmara e 9.453/2017-TCU-2ª Câmara) . Menciono ainda os recentes Acórdão 4127/2019-TCU-Primeira Câmara e 4.519/2019- TCU-1ª Câmara.
Acórdão 4538/2020-TCU-Plenário, Rel. Min. Raimundo Carreiro
18. Dessa forma, apesar de não haver sido comprovada a aplicação de parte dos recursos repassados (R$ 10.500,00) , o que representa débito residual de baixa materialidade, e diante da inexistência de outra irregularidade, as contas do recorrente podem ser julgadas regulares com ressalva.
19. Há diversos precedentes nos quais, diante de débito remanescente de baixa materialidade e da inexistência de outra irregularidade, o Tribunal julgou as contas regulares com ressalva: Acórdão 2439/2019-TCU-Plenário (Relator: Ministro Bruno Dantas) ; 4.519/2019 - 1ª Câmara (Relator: Ministro Bruno Dantas) ; 9.453/2017 - 2ª Câmara (Relator: Ministro Aroldo Cedraz) ; 12.364/2016 - 2ª Câmara (Relator: Ministro Vital do Rêgo) ; 2.535/2012 - 1ª (Relatora: Ministra Ana Arraes) ; e 11.943/2016 - 2ª Câmara, de minha relatoria.
Com suporte nos acórdãos acima mencionados, o caso em apreço nesta TCE se amolda perfeitamente a esses julgados, uma vez que o débito histórico remanescente, de apenas R$ 4.108,00, e a inexistência de comprovação de outras irregularidades permitem considerar inapropriado o julgamento das contas irregulares e em débito, com base nos princípios da insignificância, da racionalidade administrativa e da economia processual.
Quanto à execução física do ajuste, apesar de já examinada na instrução de peça 37 e após o pronunciamento da unidade, os responsáveis encaminharam uma declaração da Secretaria Municipal de Assistência e Desenvolvimento Social de São Paulo de realização da peça "O Arlecchimo" para 671 adolescentes, jovens e adultos de abrigos e albergues da capital paulista, nos meses de março e abril de 2008. Referido documento se junta àqueles informados na reprodução do item 20, robustecendo o entendimento pela regularidade da execução física do projeto.
Dessa forma, entendemos que as presentes contas possam ser julgadas regulares com ressalva.
CONCLUSÃO
Em face da análise promovida na seção "Exame Técnico", verifica-se que Commune (CNPJ 05.511.440/0001-27) e José Augusto Lima Marin (CPF XXX.932.218-XX) não lograram inicialmente comprovar a boa e regular aplicação dos recursos captados por meio do Pronac 06-7022.
Instados a se manifestar, apresentaram suas alegações de defesa, examinadas na instrução de peça 37, em que se verificou a regularidade da execução física do projeto cultural. Sobre a execução financeira, diligenciada a Secult, até sua última análise, enquanto aguardava resposta tardia da segunda diligência aos responsáveis, havia apontado débito de apenas R$ 4.108,00.
Isto posto, considerando não ser razoável a concessão de novo prazo para resposta à diligência, foi possível examinar o mérito do processo com as informações até então apresentadas pela Secult, opinando-se pela regularidade com ressalva das contas, nos termos do art. 208 do Regimento Interno.
PROPOSTA DE ENCAMINHAMENTO
	Diante do exposto, submetem-se os autos à consideração superior, propondo-se a adoção das seguintes medidas:
a)	acatar parcialmente as alegações de defesa apresentadas por Commune (CNPJ 05.511.440/0001-27) e José Augusto Lima Marin (CPF XXX.932.218-XX) ; 
b)	com fundamento nos arts. 1º, inciso I, 16, inciso II, da Lei 8.443/1992 c/c os arts. 18 e 23, inciso II, da mesma Lei, e com arts. 1º, inciso I; 208 e 214, inciso II, do Regimento Interno, julgar regulares com ressalva as contas de Commune (CNPJ 05.511.440/0001-27) e José Augusto Lima Marin (CPF XXX.932.218-XX) , dando-lhes quitação; e
c)	enviar cópia do Acórdão que vier a ser proferido à Secretaria Especial de Cultura e aos responsáveis, para ciência.
2.	O Ministério Público junto ao Tribunal de Contas da União (MPTCU) , representado pelo Procurador Dr. Sérgio Ricardo Costa Caribé, manifestou-se nos termos que se seguem (peça 105) :
Trata-se de tomada de contas especial instaurada pela Secretaria Especial da Cultura em decorrência da não comprovação da boa e regular aplicação dos recursos captados no âmbito do Programa Nacional de Apoio à Cultura (Pronac) para a implementação do projeto cultural Pronac 06-7022, cujo objeto consistia na "montagem da peça Arlecchino de Dario Fo e a realização de atividades paralelas" (peça 10, p. 10) .
A Portaria MinC 589/2006 autorizou a captação dos recursos no total de R$ 389.486,24, no período entre 1º/12/2006 e 30/6/2008, com prazo para prestação de contas que se exauria em 30/7/2008. Do valor total autorizado, a empresa Commune logrou captar o montante de R$ 186.000,00 (peça 10, p. 80 e 90) .
O Laudo Final sobre a Prestação de Contas n° 626/2017/G3/PASSIVO/SEFIC/MinC (peça 10, p. 154-156) , de 29/9/2017, concluiu que os elementos trazidos aos autos eram insuficientes para demonstrar o cumprimento do projeto. Isso porque, diversos documentos comprobatórios solicitados não foram encaminhados ao Ministério, tais como materiais de divulgação, fotos com a presença de público, fotos (com datas) dos espetáculos em locais abertos, comprovações de apresentações gratuitas, esclarecimentos quanto à reforma do imóvel onde seriam feitas as apresentações, condições de acessibilidade, DVD e clippings. Assim sendo, o laudo sugeriu a reprovação da prestação de contas no valor nominal de R$ 186.000,00, bem como o registro da inadimplência do proponente.
Após instrução inicial, a unidade técnica promoveu a citação da pessoa jurídica Commune e de seu dirigente, Sr. José Augusto Lima Marin, em razão da seguinte irregularidade (peças 14, p. 4; e 19-21) :
não comprovação da boa e regular aplicação dos recursos federais repassados à organização Commune, por força do Projeto Cultural Pronac 06-7022, em decorrência da reprovação da prestação de contas final, devido à não comprovação do cumprimento do objeto pactuado, conforme Relatório de Execução nº -C08-Passivo/G03/SEFIC/MINC, emitido em 21/9/2017 (peça 10, p. 153) , que concluiu que os documentos apresentados na prestação de contas não evidenciavam o atingimento dos objetivos pactuados nem a execução do objeto do projeto;
Os responsáveis apresentaram as alegações de defesa constantes da peça 33, cujas justificativas de mérito estavam calcadas num suposto extravio de documentos no âmbito do MinC e na utilização do AR (peça 34) como prova de que os documentos complementares à prestação de contas foram encaminhados. Em sua instrução à peça 37, a Secex-TCE manifestou-se pela rejeição das alegações de defesa aduzidas pelos responsáveis e pela irregularidade de suas contas, com condenação em débito.
Não obstante, os responsáveis voltaram a se pronunciar nos autos, apresentando alegações de defesa complementares (peças 40-42) . Nessa ocasião, sugeri a restituição dos autos à unidade instrutiva para que procedesse à análise dos novos elementos (peça 43) . Antes que os autos fossem submetidos à consideração de Vossa Excelência, o Sr. José Augusto Lima Marin e a pessoa jurídica Commune juntaram nova e extensa documentação (peças 44-53) . 
Vossa Excelência, em despacho contido na peça 54, determinou a análise dos documentos adicionais por parte da unidade técnica. A Secex-TCE, em consequência, promoveu diligência à Secretaria Especial de Cultura (Secult) com o fito de obter pronunciamento a respeito dos documentos recentemente juntados pelos proponentes e da regularidade ou não da prestação de contas do projeto cultural Pronac 06-7022. 
O Ministério do Turismo apresentou os documentos constantes das peças 88 a 100, solicitando prazo adicional de 10 dias para encaminhar as respostas solicitadas pelo Tribunal (peça 88, p. 3) . Não obstante, assim como a unidade técnica, penso que as informações apresentadas pelo Ministério do Turismo são suficientes para que nos manifestemos quanto ao mérito. 
A Secretaria de Cultura diligenciou aos responsáveis requerendo justificativas para despesas no montante de R$ 210.246,10 (peça 83) . Ao analisar os documentos e informações prestadas pelos responsáveis, a Secult considerou regular a quase totalidade das despesas realizadas, conforme consta da planilha de peça 90, restando impugnadas despesas que totalizaram somente R$ 4.108,00, em valores históricos (peça 91) .
Portanto, ainda que a Secretaria de Cultura não tenha apresentado uma resposta formal à diligência formulada pela unidade técnica, as informações por ela já encaminhadas mostram que a quase totalidade dos recursos foi regularmente utilizada, restando impugnada apenas a pequena quantia de R$ 4.108,00.
A jurisprudência da Corte de Contas está orientada no sentido de que débitos em valores inexpressivos, sem a comprovação de outras irregularidades, não devem motivar o julgamento pela irregularidade das contas ou a condenação em débito (v.g. Acórdão 143/2008-TCU-Segunda Câmara, 11.943/2016-TCU-2ª Câmara e 2.439/2019-TCU-Plenário) .
Destarte, em consonância com a unidade técnica, entendo que as alegações de defesa apresentadas pela pessoa jurídica Commune e pelo Sr. José Augusto Lima Marin podem ser parcialmente acatadas, visto que são suficientes para demonstrar a regularidade da quase totalidade das despesas suportadas pelos recursos do projeto cultural Pronac 06-7022. 
Não obstante, o longo tempo decorrido desde a execução do projeto requer uma análise quanto à ocorrência da prescrição das pretensões punitiva e de ressarcimento aos cofres públicos.
A respeito do assunto, registro que, em diversas oportunidades, ao promover minuciosa e detida análise do tema, defendi que a prescrição da pretensão de ressarcimento ao erário deveria seguir as regras estabelecidas no Código Civil atualmente vigente. Cito, como exemplo, os pareceres emitidos nos autos do TC Processo 000.012/2020-3, da relatoria do Ministro Vital do Rêgo; do TC Processo 036.485/2019-5, da relatoria do Ministro-Substituto Marcos Bemquerer Costa; do TC Processo 020.232/2017-9, da relatoria do Ministro-Substituto Weder de Oliveira; do TC Processo 031.091/2013-0, da relatoria do Ministro Benjamin Zymler; do TC Processo 004.030/2017-6, da relatoria do Ministro-Substituto André Carvalho; do TC Processo 029.107/2019-9, da relatoria do Ministro Raimundo Carreiro; do TC Processo 006.359/2019-1, da relatoria do Ministro Augusto Nardes; do TC Processo 017.162/2007-1, da relatoria do Ministro Aroldo Cedraz; do TC Processo 035.278/2015-3, da relatoria do Ministro-Substituto Augusto Sherman Cavalcanti; do TC Processo 000.071/2020-0, da relatoria do Ministro Jorge Oliveira; do TC Processo 027.487/2017-2, da relatoria do Ministro Walton Alencar Rodrigues; e do TC Processo 018.978/2012-6, da relatoria do Ministro Bruno Dantas.
Nos pareceres lançados nos referidos processos, sustentei que, em razão de seu caráter genérico e da ausência de normas específicas que disciplinassem o assunto, o art. 205 do Código Civil - que constitui a regra geral de prescrição - deveria incidir, a priori, em todas as situações para as quais a lei não tivesse estabelecido prazo inferior. As normas de direito civil, notadamente as insertas na parte geral do Código Civil, por sua abrangência e estofo em sólidos princípios de direito, devem orientar a aplicação do Direito em todos os ramos, quando não conflitantes com matérias especificamente reguladas. Assim, na inexistência de norma específica para a hipótese, entendo que devam incidir as regras da Lei 10.406/2002.
Compreendo, ademais, que a regra do art. 205 do Código Civil, conquanto inespecífica, é perfeitamente compatível com as normas que, desde muito, regem o procedimento de controle externo. E, neste passo, para que não se afronte a harmonia e o caráter sistêmico de suas normas, o Código Civil também pode e deve servir de parâmetro para o regramento de outras questões, como, por exemplo, e no que couber: as causas de suspensão previstas nos arts. 198 e 200; as causas interruptivas do art. 202, incisos I e VI; o recomeço da contagem do prazo estabelecido no art. 202, parágrafo único; a prescrição intercorrente prevista no art. 202, parágrafo único; os efeitos da interrupção efetuada contra devedor solidário, ex vi do art. 204, § 1º, in fine; o prazo geral de dez anos previsto no art. 205; e o dever de guarda de documentos de que trata o art. 1.194.
Ciente de que a egrégia Corte de Contas da União continua a adotar a tese da imprescritibilidade da pretensão de ressarcimento (v.g. Acórdão 5236/2020-TCU-Plenário, 11.839/2020-TCU-2ª Câmara, 18/2021-TCU-1ª Câmara e 120/2021-TCU-Plenário) , peço vênias para ratificar o posicionamento externado nos pareceres acima referenciados, de que o exame da ocorrência da prescrição da pretensão de ressarcimento aos cofres públicos - instrumentalizada nos processos de contas que tramitam no TCU - deve ter como parâmetro o prazo geral de prescrição indicado no art. 205 da Lei 10.406/2002, contado a partir da data de ocorrência da irregularidade que deu origem ao débito, em consonância com o art. 189 da mesma lei.
Isso posto, passo ao exame da ocorrência da prescrição da pretensão de ressarcimento no caso concreto. Considerando que as regras aplicáveis à prescrição da pretensão punitiva, nos termos do Acórdão 1441/2016-TCU-Plenário, são as mesmas que ora proponho para a análise da prescrição da pretensão de ressarcimento ao erário; considerando que, in casu, as irregularidades que ensejaram a aplicação de sanção são as mesmas que deram causa à condenação em débito, assim como são as mesmas as causas interruptivas e demais variáveis; entendo cabível a análise em conjunto da ocorrência da prescrição para ambas pretensões.
Tendo tais balizas como parâmetro para o exame da matéria, concluo pela ocorrência da prescrição das pretensões punitiva e de ressarcimento ao erário neste processo. Como as irregularidades que ensejaram o débito ocorreram dentro do prazo de vigência do projeto, ou seja, até 31/12/2008 (peça 10, p. 3) , o prazo prescricional de dez anos se consumou sem que fosse interrompido pelo ato que autorizou a citação do responsável, expedido apenas em 25/5/2020 (peça 16) .
A meu ver, não fosse a ocorrência da prescrição das pretensões punitiva e ressarcitória, as presentes contas poderiam ser julgadas regulares com ressalva, nos termos da proposta da Secex-TCE (peça 102, p. 11) .
Isso posto, este membro do Ministério Público de Contas manifesta-se no sentido de que seja arquivado o presente processo, sem julgamento do mérito, nos termos do art. 212 do Regimento Interno do TCU (RI/TCU) , sem prejuízo de que, caso o Tribunal entenda pertinente, envie cópia do acórdão a ser prolatado, bem como do relatório e do voto que o fundamentarem, à Procuradoria da República no Estado de São Paulo.
É o relatório.

Fabricio Ryoiti Barros Osaki (OAB/SP 196.785) e outros.

Procurador Sérgio Ricardo Costa Caribé.

TOMADA DE CONTAS ESPECIAL. não comprovação da boa e regular aplicação dos recursos captados por meio do Pronac 06-7022. CITAÇÃO. ALEGAÇÕES DE DEFESA ACATADAS PARCIALMENTE. COMPROVAÇÃO DA EXECUÇÃO FÍSICA DO OBJETO. DÉBITO REMANESCENTE DE BAIXA MATERIALIDADE. PRESCRIÇÃO DA PRETENSÃO PUNITIVA. CONTAS REGULARES COM RESSALVA. QUITAÇÃO.

TOMADA DE CONTAS ESPECIAL (TCE)

Secretaria de Controle Externo de Tomada de Contas Especial (SecexTCE).

Versam os autos sobre tomada de contas especial instaurada pelo extinto Ministério da Cultura (Minc) em desfavor da empresa Commune e de seu dirigente, Sr. José Augusto Lima Marin, em razão da não comprovação da boa e regular aplicação dos recursos captados mediante o Projeto Cultural Pronac 06-7022.
A avença teve por objeto a montagem da peça Arlecchino de Dario e a realização de atividades paralelas: apresentação de quadros da peça Arlecchino em ruas e praças; exposição de máscaras; realização de encontros teatrais, com ciclos de palestras e vídeos; e oficinas culturais e módulo de formação para cidadania (peça 10, p. 10) . Para tanto, a Portaria MinC 589/2006 autorizou a captação do valor de apoio no montante de R$ 389.486,24 no período de 01/12/2006 a 31/12/2006 (peça 10, p. 41) , prorrogado até 30/6/2008 (peça 10, p. 46 e 53) , recaindo o prazo para prestação de contas em 30/7/2008. Do total autorizado, foi captado o valor de R$ 186.000,00 (peça 10, p. 80 e 90) .
O Laudo Final sobre a Prestação de Contas 626/2017/G3/PASSIVO/SEFIC/MinC (peça 10, p. 154-156) , de 29/9/2017, concluiu que a documentação apresentada pelo proponente era insuficiente para demonstrar o cumprimento do projeto, em razão da ausência de documentos comprobatórios acerca de: materiais de divulgação, fotos com a presença de público, fotos (com datas) dos espetáculos em locais abertos, apresentações gratuitas, esclarecimentos quanto à reforma do imóvel onde seriam feitas as apresentações, condições de acessibilidade, DVD e clippings. Por conseguinte, o laudo apontou para a reprovação da prestação de contas no valor nominal de R$ 186.000,00, bem como o registro da inadimplência do proponente.
O Minc, após emitir dois comunicados direcionados aos responsáveis informando sobre a reprovação das contas (peça 10, p. 157-160 e 166-167) , e diante da não apresentação de novos documentos comprobatórios da boa e regular gestão do recurso captado e da não devolução do respectivo valor, instaurou a tomada de contas especial. 
O Relatório de TCE 38/2017 concluiu pelo prejuízo no valor histórico de R$ 186.000,00, imputando-se a responsabilidade solidária à Commune e ao seu dirigente, Sr. José Augusto Lima Marin (peça 10, p. 168) . O Relatório de Auditoria 382/2019, da Controladoria-Geral da União (CGU) , ratificou o posicionamento do Tomador de Contas (peça 10, p. 183) . Após serem emitidos o Certificado de Auditoria, o Parecer do Dirigente e o Pronunciamento Ministerial (peças 10, p. 184-191 e peça 11) , o processo foi remetido a esse Tribunal.
Após instrução inicial, a Secretaria de Controle Externo de Tomada de Contas Especial (SecexTCE) promoveu a citação da pessoa jurídica Commune e de seu dirigente, Sr. José Augusto Lima Marin, em razão da seguinte irregularidade (peças 14, p. 4; e 19-21) :
não comprovação da boa e regular aplicação dos recursos federais repassados à organização Commune, por força do Projeto Cultural Pronac 06-7022, em decorrência da reprovação da prestação de contas final, devido à não comprovação do cumprimento do objeto pactuado, conforme Relatório de Execução nº -C08-Passivo/G03/SEFIC/MINC, emitido em 21/9/2017 (peça 10, p. 153) , que concluiu que os documentos apresentados na prestação de contas não evidenciavam o atingimento dos objetivos pactuados nem a execução do objeto do projeto; 
Os responsáveis apresentaram as alegações de defesa argumentando sobre suposto extravio de documentos no âmbito do MinC, tendo por base Aviso de Recebimento como prova de que os documentos complementares à prestação de contas foram encaminhados (peças 33 e 34) . Naquela oportunidade, a SecexTCE manifestou-se pela rejeição das alegações de defesa dos responsáveis e pela irregularidade de suas contas, com condenação em débito (peça 37) .
Determinei, mediante Despacho (peça 54) e em atendimento à sugestão do MPTCU (peça 43) , que a unidade técnica procedesse à análise dos novos elementos acostados aos autos pelos responsáveis (peças 40-42 e 44-53) .
Na sequência, a SecexTCE promoveu diligência à Secretaria Especial de Cultura do Ministério do Turismo (Secult/MTur) , a fim de obter pronunciamento acerca da regularidade ou não da prestação de contas do projeto cultural Pronac 06-7022, tendo em vista a referida documentação juntada aos autos. Em resposta (peças 88-92) , a Secult/MTur considerou regular a quase totalidade das despesas realizadas (peça 90) , restando impugnado o valor histórico de R$ 4.108,00 (peça 91) .
A SecexTCE, ao analisar o mérito da matéria, propôs, em pareceres uníssonos (peças 102104) : (i) acatar parcialmente as alegações de defesa apresentadas por Commune e José Augusto Lima Marin; (ii) julgar regulares com ressalva as contas dos responsáveis, dando-lhes quitação, em razão da baixa materialidade do débito remanescente.
O Ministério Público junto ao Tribunal de Contas da União (MPTCU) , representado pelo Procurador Dr. Sérgio Ricardo Costa Caribé, concorda que as alegações de defesa apresentadas são suficientes para demonstrar a regularidade da quase totalidade das despesas suportadas pelos recursos captados no âmbito do projeto cultural Pronac 06-7022. Todavia, sugere desfecho distinto para a matéria no sentido de que seja arquivado o presente processo, sem julgamento do mérito, em razão da ocorrência da prescrição das pretensões punitiva e ressarcitória (peça 105) .
Com relação ao mérito, manifesto minha concordância com o encaminhamento sugerido pela SecexTCE, motivo pelo qual incorporo os fundamentos apresentados nos pareceres que compõem o relatório precedente como minhas razões de decidir, sem prejuízo de tecer os comentários que reputo necessários.
No tocante à prescrição da pretensão ressarcitória, mesmo conhecendo a decisão recente do STF (RE 636.886/AL) , registro que sigo aplicando a jurisprudência atual e unânime deste Tribunal sobre a matéria, no sentido da imprescritibilidade do débito, com fundamento no art. 37, § 5º, da Constituição Federal, e na Súmula TCU 282.
Da mesma forma, continuo a seguir a jurisprudência uníssona nesta Corte de Contas quanto à prescrição da pretensão punitiva, nos moldes do Acórdão 1441/2016-TCU-Plenário, de acordo com o qual ela se subordina ao prazo geral de prescrição de dez anos indicado no art. 205 da Lei 10.406/2002 (Código Civil) . No caso concreto, conforme verificado pela SecexTCE (peça 37) , ocorreu o transcurso de prazo superior a dez anos (entre a data de 30/7/2008, fixada para prestação de contas, e a data de 25/5/2020 referente ao ato que determinou a citação dos responsáveis - peça 16) .
Assim, acompanho o entendimento da unidade instrutiva, que contou com a anuência do MPTCU, de que as informações existentes nos autos são suficientes para analisar o mérito das contas.
Nesse sentido, o esforço conjunto da SecexTCE, do MPTCU e da Secretaria Especial de Cultura do Ministério do Turismo (Secult/MTur) , ao procederem à análise da documentação acostada aos autos pelos responsáveis, resultou na comprovação da execução física do objeto do Projeto Cultural Pronac 06-7022. Além disso, quanto à execução financeira, remanesceu o débito no valor histórico de R$ 4.108,00.
A unidade técnica e o MPTCU, em relação ao valor remanescente do débito, com base na jurisprudência deste TCU, apresentam conclusão idêntica no sentido de que débitos em valores inexpressivos, sem a comprovação de outras irregularidades, não devem motivar o julgamento pela irregularidade das contas ou a condenação em débito.
De fato, para o presente caso, a jurisprudência deste TCU aponta para o julgamento das contas pela regularidade com ressalva, com quitação. Cito, como exemplo, o excerto dos votos condutores das seguintes deliberações:
Acórdão 2439/2019-TCU-Plenário (relator Ministro Bruno Dantas) :
22. De qualquer forma, entendo que é de baixíssima materialidade o débito remanescente desta tomada de contas especial (R$ 5,5 mil em valores históricos) . Dessa forma, a par dessa discussão acerca da ocorrência do débito, julgo que a situação fática, no que diz respeito ao débito, permite julgar regulares com ressalvas as contas do recorrente, na linha de outros precedentes.
23. Nos Acórdão 3740/2019-TCU-Primeira Câmara e 1.518/2018-TCU-1ª Câmara, por exemplo, o Tribunal acolheu proposta do Ministério Público de Contas no sentido de, com base nos princípios da insignificância, da racionalidade administrativa e da economia processual, julgar regulares com ressalva as contas dos responsáveis, em linha com diversos precedentes nesse mesmo sentido (Acórdão 2535/2012-TCU-Primeira Câmara, 12.364/2016-TCU-2ª Câmara, 11.943/2016-TCU-2ª Câmara e 9.453/2017-TCU-2ª Câmara) . Menciono ainda os recentes Acórdão 4127/2019-TCU-Primeira Câmara e 4.519/2019- TCU-1ª Câmara.
Acórdão 4538/2020-TCU-Plenário (relator Ministro Raimundo Carreiro) 
18. Dessa forma, apesar de não haver sido comprovada a aplicação de parte dos recursos repassados (R$ 10.500,00) , o que representa débito residual de baixa materialidade, e diante da inexistência de outra irregularidade, as contas do recorrente podem ser julgadas regulares com ressalva.
Considero que o valor histórico de R$ 4.108,00, relativo ao débito final apurado nesta TCE, deve ser enquadrado como quantia inexpressiva. Ademais, não restaram outras irregularidades referentes à execução física e financeira sobre a prestação de contas do Projeto Cultural Pronac 067022.
Portanto, acolho a proposta sugerida pela SecexTCE no sentido de julgar regulares com ressalva as contas da empresa Commune e de seu dirigente, Sr. José Augusto Lima Marin, dando-lhes quitação.
Feitas essas considerações, voto para que o Tribunal acolha a minuta de acórdão que ora submeto à deliberação do colegiado.
TCU, Sala das Sessões, em 27 de setembro de 2022.
Ministro VITAL DO RÊGO 
Relator